ACORDAO-COMPLETO-2404101

ACÓRDÃO 1767/2020 ATA 25/2020 - PLENÁRIO

VISTOS, relatados e discutidos estes autos de tomada de contas especial que nesta fase cuida de recurso de revisão interposto por Neudo Ribeiro Campos contra o Acórdão 1346/2013-TCU-Plenário que, entre outros, julgou suas contas irregulares, condenou-o solidariamente em débito junto com outros responsáveis, aplicou-lhe a multa prevista no art. 57 da Lei 8.443/1992 e inabilitou-o por seis anos para o exercício de cargo em comissão ou função de confiança no âmbito da administração pública federal; 
ACORDAM os Ministros do Tribunal de Contas da União, reunidos em Sessão Plenária e diante das razões expostas pelo Relator, em: 
9.1. conhecer do presente recurso de revisão, por atender aos requisitos de admissibilidade previstos nos arts. 32, inciso III, e 35 da Lei 8.443, de 1992, para, no mérito, negar-lhe provimento; 
9.2. notificar o recorrente da presente decisão.

Recurso de revisão interposto contra acórdão que, entre outros, julgou as contas do recorrente irregulares, condenou-o ao pagamento de débito e de multa e inabilitou-o para o exercício de cargo em comissão ou função de confiança no âmbito da administração pública federal em razão de irregularidades cometidas na execução de convênio que teve por objeto a construção do anel viário de Boa Vista/ RR.

Entidades/Órgãos do Governo do Estado de Roraima.

3. Recorrente: Neudo Ribeiro Campos (XXX.097.782-XX).

Augusto Nardes.

13.1. Ministros presentes: Ana Arraes (na Presidência), Walton Alencar Rodrigues, Benjamin Zymler, Augusto Nardes, Aroldo Cedraz, Raimundo Carreiro e Bruno Dantas.
13.2. Ministro que alegou impedimento na Sessão: Augusto Nardes.
13.3. Ministro-Substituto convocado: Augusto Sherman Cavalcanti (Relator).
13.4. Ministros-Substitutos presentes: Marcos Bemquerer Costa e Weder de Oliveira.

Ministério Público Federal X Neudo Ribeiro Campos e outros

WELLINGTON LINS DE ALBUQUERQUE

PRU-1

AUGUSTO SHERMAN

Ministro-Substituto Marcos Bemquerer Costa.

Adoto como relatório a instrução de mérito elaborada no âmbito da Secretaria de Recursos (Serur) , peças 257, que contou com a anuência do escalão gerencial daquela unidade técnica, peças 258 e 259, a seguir transcrita com os ajustes de forma pertinentes:
INTRODUÇÃO
Trata-se de recurso de revisão (peça 208) interposto por Neudo Ribeiro Campos contra o Acórdão 1346/2013-TCU-Plenário (peça 81) .
A deliberação recorrida apresenta o seguinte teor: 
9.1.  julgar irregulares as contas do Sr. Neudo Ribeiro Campos, com fundamento nos arts. 1º, inciso I, e 16, inciso III, alíneas a e c, da Lei n. 8.443/1992, bem como dos Srs. Carlos Eduardo Levischi e Wellington Lins de Albuquerque, com base na referida alínea c;
9.2. condenar, solidariamente, os responsáveis abaixo mencionados, com base no disposto nos arts. 19, caput, e 23, inciso III, do referido diploma legal, ao pagamento das quantias a seguir discriminadas, atualizadas monetariamente e acrescidas de juros de mora calculados a partir das datas indicadas até o efetivo pagamento, nos termos da legislação em vigor, fixando-lhes os prazo de 15 (quinze) dias, a contar do recebimento das notificações, para que comprovem, perante o Tribunal (art. 214, inciso III, alínea a, do Regimento Interno/TCU) , o recolhimento da dívida aos cofres do Tesouro Nacional:
9.2.1. Srs. Neudo Ribeiro Campos, Carlos Eduardo Levischi e Wellington Lins de Albuquerque, ao pagamento da seguinte quantia:;
Quadro anexo à peça 81
9.2.2. Srs. Neudo Ribeiro Campos, Carlos Eduardo Levischi e Wellington Lins de Albuquerque e a Empresa Construtora Abonari, ao pagamento das seguintes quantias: 
Quadro anexo à peça 81
9.3. aplicar a multa a que aludem os arts. 19, caput, e 57 da Lei n. 8.443/1992, individualmente, aos Srs. Neudo Ribeiro Campos, Carlos Eduardo Levischi e Wellington Lins de Albuquerque, no valor de R$ 100.000,00 (cem mil reais) , e à Empresa Construtora Abonari, no valor de R$ 80.000,00 (oitenta mil reais) , fixando o prazo de 15 (quinze) dias, a contar das notificações, para que comprovem, perante o Tribunal (art. 214, inciso III, alínea a, do Regimento Interno/TCU) , o recolhimento da dívida ao Tesouro Nacional, atualizada monetariamente desde a data do presente Acórdão até a do efetivo recolhimento, se paga após o vencimento, na forma da legislação em vigor;
9.4. autorizar, desde logo, a cobrança judicial das dívidas a que se referem os subitens anteriores, caso não atendidas as notificações, nos termos do art. 28, inciso II, da Lei n. 8.443/1992;
9.5. inabilitar os Srs. Neudo Ribeiro Campos, Carlos Eduardo Levischi e Wellington Lins de Albuquerque para o exercício de cargo em comissão ou função de confiança no âmbito da administração pública federal por um período de 6 (seis) anos, nos termos do art. 60 da Lei n. 8.443/1992;
9.6. encaminhar cópia deste Acórdão, acompanhado do respectivo Relatório e Proposta de Deliberação, à Procuradoria da República no Estado de Roraima, com fundamento no art. 209, § 6º, do Regimento Interno/TCU, e ao Supremo Tribunal Federal, em atenção ao Ofício n. 6.637, de 30/06/2009, da lavra do Ministro Cezar Peluso, referente ao Inquérito n. 2.823.
HISTÓRICO
Trata-se de tomada de contas especial instaurada pela inventariança do extinto Departamento Nacional de Estradas de Rodagem - DNER, em razão da omissão no dever de prestar contas dos recursos transferidos ao Governo do Estado de Roraima por força do Convênio PG 207/1997.
O extinto DNER e o Município de Boa Vista (RR) celebraram o convênio em tela visando à construção do anel viário municipal, com extensão de 18,3 km. 
As prestações de contas dos recursos federais repassados na primeira fase da execução do objeto avençado, no montante de R$ 1.941.691,41 (um milhão, novecentos e quarenta e um mil, seiscentos e noventa e um reais e quarenta e um centavos) , foram aprovadas pelo órgão repassador.
Em 27/12/2000, esse convênio foi cedido pela Prefeitura de Boa Vista (RR) ao Governo daquele estado, com a concordância do DNER. Em seguida, durante o exercício de 2001, foram transferidos recursos no valor de R$ 1.723.767,86 (um milhão, setecentos e vinte e três mil, setecentos e sessenta e sete reais e oitenta e seis centavos) . 
No dia 28/5/2002, o Departamento Estadual de Estradas de Rodagem de Roraima - DER/RR encaminhou a prestação de contas relativa aos repasses mencionados no parágrafo anterior, que não foi acolhida pelo concedente.
Diante disso, no dia 22/11/2002, a representante da inventariança do DNER encaminhou o processo de prestação de contas ao Governo do Estado de Roraima, para que fossem saneadas as inconsistências detectadas naqueles autos. 
Considerando que aquele governo ficou silente, a inventariança do órgão repassador constituiu uma comissão de tomada de contas especial, a qual inspecionou as obras de implantação do Contorno Rodoviário, nos dias 27 a 29/11/2002, tendo sido acompanhada por técnicos da Prefeitura de Boa Vista (RR) e do Departamento de Estradas de Rodagem (RR) . Naquela oportunidade, foi constatada a inexecução do objeto conveniado. 
Após o encaminhamento da tomada de contas especial para esta Corte de Contas, foi promovida a citação: a) dos Srs. Neudo Ribeiro Campos, ex-Governador do Estado, e Carlos Eduardo Levischi, ex-Diretor-Geral do Departamento Estadual de Estradas de Rodagem de Roraima (RR) , pela omissão na prestação de contas dos recursos repassados, pela transferência dos recursos federais repassados para a conta do DER (RR) , sem que o objeto do convênio tivesse sido formalmente delegado, cedido ou sub-rogado àquele Departamento, e pela inexecução das obras medidas, faturadas e pagas;
1.1. Após desenvolvimento do processo, esta Corte de Contas prolatou o acórdão, ora recorrido, condenando em débito e multa o recorrente.
1.2. Ato contínuo, o Sr. Neudo Ribeiro Campos opôs embargos de declaração, que foram conhecidos e rejeitados por meio do Acórdão 830/2014-TCU-Plenário (peça 122) . Em seguida, ele interpôs recurso de reconsideração, que não foi conhecido em razão de sua intempestividade, por intermédio do Acórdão 947/2015-TCU-Plenário (peça 162) .
1.3. Por sua vez, o Sr. Wellington Lins de Albuquerque, outro responsável nos presentes autos, interpôs recurso de reconsideração julgado pelo Acórdão 1849/2015-TCU-Plenário (peça 180) .
1.4. Neste momento, o recorrente, por meio do presente recurso de revisão, insurge-se contra o acórdão condenatório previamente descrito.
EXAME DE ADMISSIBILIDADE
Em que pese se entenda que o recurso não preenche os requisitos de admissibilidade, trata-se, no entanto, de questão superada, uma vez que já foi conhecido pelo Ministro-Relator nos termos do Despacho de peça 240, que ratificou o exame contido nas peças 237 e 238. 
EXAME DE MÉRITO
Delimitação
1.5. Constitui objeto do presente recurso definir se:
	a)  subsiste a responsabilidade do recorrente pela prestação de contas do Convênio 207/97, pela transferência dos recursos da conta específica e pela execução do objeto;
	b) a menção ao "esquema do escândalo dos gafanhotos" no relatório do acórdão recorrido constituiu fundamento para condenação do recorrente, e, portanto, a nulidade do acórdão, uma vez que ele não foi instado a contraditar tal questão.
Da responsabilidade do recorrente. 
1.6. Defende-se no recurso que a responsabilidade pela prestação de contas do Convênio 207/97 era do sucessor e não do recorrente, pois as ordens bancárias que possibilitaram a transferência dos recursos da conta específica para a conta do DER/RR não tiveram sua chancela, tendo sido assinadas pelo seu sucessor; aduz que atuou como agente político não sendo responsável pela gestão dos recursos e execução do objeto, sob a competência do DER/RR.
Argumenta que:
a)  exerceu o cargo de Governador do Estado até 6/4/2002, e no dia 28/5/2002 foi emitida a Nota Fiscal 49 (peça 21, p.20) adimplida pela ordem bancária 02OB0860 do DER/RR (peça 208, p. 26) , cujo objeto foi o pagamento de serviços de terraplanagem referente ao Convênio 207/97. Tais documentos demonstrariam de forma inequívoca que o convênio ainda se encontrava em execução, dessa forma, nos termos da Súmula/TCU 230, competiria ao sucessor a apresentação da devida prestação de contas;
b) o TCU, "por algum descuido na análise dos documentos constantes dos autos, não observou a existência da referida nota", a qual, de forma cabal demonstra a ausência de responsabilidade do recorrente quanto à suposta omissão no dever de prestar contas, sendo inclusive dispensável a TCE;
c)  poderia "ter havido, eventualmente, falha formal pela ausência de formalização do termo aditivo de prorrogação. Esta, porém, não tem o condão de macular as contas do agente político, em homenagem aos princípios da razoabilidade, do formalismo moderado e da segregação das funções".
O recorrente ainda defende que o DER/RR, de fato, atuou como interveniente na execução do convênio sob discussão, assim, não restaria configurada a ilegitimidade do órgão estadual, nem qualquer responsabilidade sua como agente político na gestão dos recursos.
Alega que:
	a) o "DER/RR tanto foi executor e interveniente que seu ex-Diretor foi condenado - solidariamente com o Peticionário - pela omissão na prestação de contas dos recursos repassados, pela transferência dos recursos para a conta do DER e pela inexecução das obras medidas, faturadas e pagas"; dessa forma, se a responsabilidade pela execução fosse do recorrente, por força do Termo de Cessão firmado em 27/12/2000, o diretor do DER/RR "não deveria sequer ter sido chamado a apresentar defesa" pela execução e fiscalização das obras; 
	b)  durante a execução do convênio, o DNER "recebeu e aceitou as prestações de contas parciais e solicitações de ressarcimento oriundas do DER/RR, dessa forma, se não fosse o DER/RR o executor dos serviços, o "DNER não aceitaria essas solicitações e faturas, fundamentando adequadamente a negativa no sentido de que somente o Governo do Estado teria competência para requerer e receber";
	c) "no plano de trabalho o DER/RR constava como partícipe e, no próprio sistema integrado de Administração Financeira do Governo Federal - SIAFI, o DER/RR constava como interveniente".
No tocante à transferência dos recursos da conta específica, aduz que:
	a) há ordens bancárias (peça 208, p. 29-31) , ora colacionadas aos autos, que comprovariam que nenhuma delas teve sua chancela, tais documentos de transferência foram assinados pelo Secretário de Fazenda, à época dos fatos, e pelo seu sucessor; assim, não subsistiriam fundamentos para sua responsabilização, uma vez que como agente político tão somente apôs sua assinatura ao termo de convênio, não respondendo pela gestão dos recursos repassados;
	b) ademais, ainda que tivesse assinado as ordens bancárias, não existiria a irregularidade imputada, uma vez que a "manutenção dos recursos repassados pelo DNER em conta específica não é aplicável aos convênios sob o regime de execução baseado na indenização da despesa realizada, como é o caso dos presentes autos".
	c) para se "imputar responsabilidade ao Recorrente pelo ilícito apurado na decisão desta Corte, não basta a sua existência fática, sendo necessária, especificamente, a comprovação do nexo de causalidade entre a conduta do agente e o resultado dito ilícito, o que não ocorreu no caso em tela," no caso específico "não houve a devida motivação e nem a dilação probatória suficiente para inclusão do Recorrente no rol de responsáveis pela conduta tida por ilegal, sendo, portanto, ilegítima a sua responsabilização".
Assevera que teria atuado apenas como agente político, "interlocutor da captação de recursos destinado ao desenvolvimento de seu Estado." 
Sustenta, ainda, que:  
	a) "a atribuição do Governo cingia apenas em transferir os valores depositados pelo DNER - na conta específica do convênio para as contas indicadas pelo DER/RR - a fim de indenizar os gastos já realizados";
	b) precedentes do TCU (Acórdãos 46/2006 e 675/2006, ambos do Plenário) respaldariam a linha de exclusão da sua responsabilidade, uma vez que teria atuado tão somente como agente político; tais precedentes estariam fundados na teoria da responsabilidade, isto é, os agentes políticos somente podem ser responsabilizados pelos atos omissivos ou comissivos a que deram causa, considerando-se sua esfera de atribuições e envolvimento direto com os fatos; 
	c) invoca o Acórdão 1511/2010-TCU-Plenário, requerendo a incidência do art. 489, §1º, IV e V do CPC e da Súmula/TCU 103, e defende que no decisum "o e. Relator consignou, ainda, que o entendimento proferido deveria ser aplicado a casos análogos em exame na Corte, por obediência à jurisprudência consagrada em Plenário"
	d) "o Recorrente não tinha responsabilidade pela execução do Convênio - que competia ao DER/RR - e pela prestação de contas - que recaiu sobre seu sucessor".
Análise:
1.7. A celebração do Convênio PG 207/1997 entre o Município de Boa Vista e o DNER, posteriormente cedido ao Estado de Roraima, tinha vigência prevista para no máximo cinco anos,  conforme previsto no termo inicial ( (peça 7, p. 43) . Assim, em razão de ter sido assinado no dia 21/11/1997 se encerraria em 21/11/2002. 
1.8. Das informações colhidas dos elementos dos autos, de fato, percebe-se que a prestação de contas, aqui entendida como a organização de toda a documentação e envio à autarquia concedente dos recursos federais, caberia ao sucessor do recorrente, considerando como verdadeira a informação dada no recurso que se afastou do executivo estadual no dia 6/4/2002. 
1.9. Há, contudo, que se avaliar com parcimônia o contexto no qual a irregularidade referente à omissão da prestação de contas foi atribuída ao ora recorrente. Nesse sentido, importante fazer um breve retrospecto da situação fática ocorrida e transcrita no relatório, verbis:
4.	Segundo consta do Parecer da Procuradoria junto à 1ª Unit/Dnit (peça n. 7, p. 24/34) , o Departamento Estradas de Rodagens de Roraima - DER/RR teria prestado contas da execução do Convênio em 28/05/2002, na fase posterior à cessão ao Governo do Estado (Processo Administrativo n. 51110.000214/2002-40) . O Dnit apontou que a autarquia estadual era parte ilegítima para prestar contas, por não ter participado da formalização do Termo de Cessão; que o processo estaria incompleto, por enfocar apenas o valor de R$ 763.381,83, referente a serviços que teriam sido realizados no mês de julho/2001; e que a documentação exibida não coincidia com o período de execução dos serviços. Em face dessas irregularidades, em 22/11/2002 a Representante da Inventariança do DNER encaminhou o processo de prestação de contas ao Governo de Estado, para que sanasse as inconsistências nela detectadas (peça n. 7, p. 35) .
5.	Diante da omissão do Governo Estadual, a inventariança do órgão repassador constituiu Comissão de Tomada de Contas Especial, a qual inspecionou as obras de implantação do Contorno Rodoviário nos dias 27 a 29/11/2002, acompanhada por técnicos da Prefeitura Municipal de Boa Vista/RR e do DER/RR. Em conclusão, a Comissão declarou que não foi constatada a "existência física dos serviços constantes das medições apresentadas pelo Governo do Estado de Roraima" (peça n. 1, p. 23) .
6.	Além da inexecução do objeto conveniado, documentos extraídos do Relatório de Auditoria versado no TC Processo 016.088/2002-7 evidenciam que parte dos recursos federais mencionados no subitem 4 supra foi desviada para a conta única do DER/RR, onde se misturou com os outros recursos geridos pela Autarquia, impossibilitando a verificação do seu destino. Refiro-me ao Relatório apresentado pela inventariança do DER/RR em 27/03/2003, segundo o qual o montante repassado pelo DNER transitou sucessivamente pela conta-corrente do Estado de Roraima/RR (n. 5420-9, Agência 2617-4 do Banco do Brasil) e pela conta-corrente específica do convênio mantida pelo DER/RR (n. 5814-9, da mesma agência) . Posteriormente, R$ 1.050.000,00 foram depositados na conta única do DER/RR e R$ 687.043,55 foram pagos à Empresa Construtora Abonari Ltda. (peça n. 18, pp. 78/88) .
 (...) 
8.	No âmbito desta Corte, os Srs. Neudo Ribeiro Campos e Carlos Eduardo Levischi foram citados pela omissão na prestação de contas dos recursos repassados, pela transferência dos recursos para a conta do DER/RR, sem que o objeto do convênio tivesse sido formalmente delegado, cedido ou sub-rogado àquele Departamento, e pela inexecução das obras medidas, faturadas e pagas (peça n. 11, pp. 31/32 e 43/44) . O Sr. Wellington Lins de Albuquerque foi citado pela aprovação das medições apresentadas pelo extinto DER/RR, não obstante as obras não tenham sido realizadas (peça n. 11, pp. 33/34) . Nos três casos foi expressamente indicada nos ofícios citatórios a suspeita de desvio de recursos. A Construtora Abonari Ltda. foi citada pela absoluta inexecução dos serviços referentes às medições apresentadas ao Governo do Estado de Roraima em 31/01/2001, nos valores de R$ 302.465,63 e R$ 1.004.891,69 (peça n. 30, pp. 63/64) .  (grifos acrescidos) .
1.10. Antes de examinar, especificamente, a omissão da prestação de contas, vale lembrar que a citação do recorrente ocorreu, também, em razão de ele ter permitido a transferência da conta específica do convênio para a conta única do DER/RR. 
1.11. Feito este breve comentário, é importante diferenciar, nos termos da Súmula/TCU 230,  o dever de apresentar as contas ao concedente do dever de comprovar a aplicação dos recursos públicos no objeto. A primeira obrigação, de fato, compete ao gestor que se encontra no exercício das funções no momento do fim da vigência do pacto. Contudo, a obrigação de comprovar a aplicação dos recursos no objeto é do gestor que efetivamente praticou atos de gestão que utilizaram os recursos públicos.
1.12. In casu, a primeira obrigação (apresentação formal da prestação de contas) seria do gestor que sucedeu o recorrente, mas a segunda obrigação de comprovar a aplicação dos recursos caberia ao recorrente, pois foi durante a sua gestão que os recursos foram sacados da conta específica do convênio e transferidos para a conta única do DER/RR. Dessa forma, a responsabilidade pela plena aplicação dos recursos, nos termos da IN/STN 01/1997, é do recorrente.
1.13. Explicado a diferença entre apresentação das contas e obrigação de comprovar a aplicação dos recursos, entende-se, de toda forma, que o uso do termo "omissão na prestação contas", no contexto do presente processo, não se mostra indevido, pelo que se passa a expor.     
1.14. O termo utilizado na citação examinado, conjuntamente, com as demais irregularidades e com os fundamentos para a oitiva do recorrente não deixa dúvida de que o que de fato se está a tratar se refere a boa e regular aplicação dos recursos públicos na execução do objeto; dessa forma, o termo omissão utilizado, no presente contexto, se equipara, é sinônimo da ausência da comprovação da boa e regular aplicação dos recursos públicos. 
1.15. Pelo exposto, extrai-se, a nosso sentir, sem nenhuma margem de dúvida que a citação que utilizou a omissão na prestação de contas equivale, pelo contexto dos fundamentos e dos elementos dos autos, a ausência da comprovação da boa e regular aplicação dos recursos, por isso, até aqui não se vê razão para alteração do julgado. 
1.16. Em relação ao argumento de que a Nota Fiscal 49 (peça 21, p.20) adimplida pela ordem bancária 02OB0860 do DER/RR (peça 208, p. 26) demonstraria a execução do convênio na gestão do sucessor e, portanto, ser dele a responsabilidade pela prestação de contas dos recursos aplicados, entende-se que a tese não prospera.
1.17. Conforme registrado no voto, a transferência da conta específica do convênio para uma conta única do DER/RR impossibilitou o liame causal entre recursos e objeto, verbis:  
17.	Conforme expus no Voto que deu origem ao Acórdão 1088/2004-TCU-Plenário, proferido no TC Processo 020.119/2003-0, essa é uma prática recorrente por parte do Governo Estadual de Roraima. Fiscalizações anteriores identificaram que recursos transferidos pelo extinto Departamento Nacional de Estradas de Rodagem - DNER e pelo Departamento Nacional de Infra-Estrutura de Transportes - DNIT para a execução de obras naquela Unidade da Federação foram sacados das contas específicas e depositados em contas correntes do Departamento Rodoviário do Estado.
18.	No TC Processo 825.056/1997-7, essa constatação motivou a formulação de determinação ao DER/RR e ao Governo do Estado, no sentido de que fosse observado o disposto pelo art. 20 da IN STN n. 1/1997 (Decisão n. 529/2000-TCU-Plenário) , bem como a aplicação de multa ao Sr. Jorci Mendes de Almeida (Acórdão 126/2000-TCU-Plenário) . No âmbito do TC Processo 005.105/2002-1, foi determinada a citação dos responsáveis, incluindo a perda dos rendimentos decorrentes da ausência de aplicação financeira nas contas específicas, bem como a audiência do Sr. Neudo Ribeiro Campos, ex-Governador (Decisão n. 886/2002-TCU-Plenário) . No TC Processo 004.496/2001-0, essa irregularidade ensejou a conversão do Relatório de Auditoria em Tomada de Contas Especial, a citação dos responsáveis e a audiência do Sr. Neudo Ribeiro Campos pela inobservância do mencionado dispositivo da IN STN n. 1/1997 e descumprimento da mencionada Decisão n. 529/2000-TCU-Plenário (Acórdão 1361/2003-TCU-Plenário) , assim como a decretação cautelar de indisponibilidade dos bens dos responsáveis (Acórdão 1362/2003-TCU-Plenário) . Para delinear esse contexto, vale recordar a manifestação do Ministro-Substituto Augusto Sherman Cavalcanti neste último feito, oportunamente destacada pela Secex/RR:
A prestação de contas dos gestores de recursos públicos, instituto republicano e de estatura constitucional, pressupõe o cumprimento de requisitos. Para que as contas sejam julgadas regulares, ainda que com ressalvas, deve-se atender ao tripé sustentador da apreciação, as três acepções da prestação de contas, quais sejam:
	(a) consecução da integralidade do objeto, conforme acordado, e com o pleno atendimento dos objetivos estabelecidos no pacto, acepção material; 
	(b) apresentação da prestação de contas com documentação idônea e apta a comprovar a regularidade das despesas executadas, a exemplo de demonstrativos, declarações, compromissos, ou formulários com informações auxiliares, porém, vinculadas, relações de pagamentos e bens, comprovações das destinações, entre outros, bem como o atendimento às normas pertinentes ao instrumento celebrado, trata-se da acepção formal; e
	(c) o nexo de causalidade entre os recursos alocados ao objeto e a sua realização, estabelecido por linha contínua e demonstrável, que se inicia na liberação do repassador e termina na realização do objeto; comprovando, inequivocamente, que o objeto foi realizado com os recursos a ele destinados, integralmente nele aplicados ou oportunamente devolvidos, acepção financeira. 
Pertinente, ainda, mencionar que se insere no conjunto de obrigações do gestor a comprovação, por meio de elementos e evidências que demonstrem a regularidade e a licitude dos meios (licitação, dispensa ou inexigibilidade, adequação dos preços, obediência a princípios constitucionais, legais, regulamentares e normativos) utilizados para o alcance dos fins pactuados.  
O inadimplemento das obrigações descritas nas alíneas "a" e "c" do parágrafo precedente, em regra, conduz ao julgamento pela irregularidade com aplicação do débito. Já se houver falhas na segunda ponta do tripé, a natureza e a gravidade devem ser examinadas em cada caso concreto não implicando na imposição automática de débito.
Ainda que o objeto tivesse sido executado em sua integralidade, o que não demonstram os elementos dos autos, a apresentação do bem ou serviço não é suficiente para atestar a regularidade na gestão dos recursos, pois não é o bastante para comprovar que o objeto é resultado dos montantes obtidos por meio de convênio, há que se haver nexo de causalidade entre os recursos repassados e sua aplicação no objeto executado.
Essa irregularidade não é meramente formal, como por vezes o interessado tenta fazer crer. Havendo o descompasso entre a movimentação dos valores do convênio e a execução da obra perde-se a possibilidade de estabelecer o nexo necessário para a comprovação da boa e regular aplicação dos recursos. 
O exame do nexo causal (liame entre os recursos públicos consumidos, o objeto e os objetivos almejados no instrumento) , acepção financeira da prestação de contas, deve se atentar para as origens datas, montante e movimentações dos recursos, especialmente, se os normativos aplicáveis exigem conta corrente específica.
A necessária correlação entre o objeto exposto e os recursos repassados por intermédio da avença se mostra, portanto, imprescindível para a aprovação da aplicação dos recursos e o afastamento da responsabilidade do responsável (v.g. Acórdãos 2464/2013, 214/2007, 605/2006, todos do Plenário; Acórdãos 2.128/2014, 8.252/2013, 53/2007, 52/2002, todos da 1ª Câmara; Acórdãos 3.058/2011, 2.827/2001, 1906/2011, 17/2007, 320/2006, 29/2006, 28/2006, 27/2004, todos da 2ª Câmara) .  
A motivação para o julgamento foi a infração à norma regulamentar que pauta a matéria no âmbito da União (Instrução Normativa 1/1997, da Secretaria do Tesouro Nacional, arts. 20 e 22) . A transferência de recursos da conta específica do convênio para a conta única do DER/RR inviabilizou o estabelecimento de nexo causal entre o recurso federal repassado e a execução do objeto pactuado, comprometendo irremediavelmente a transparência das destinações. A situação versada nos autos mostra-se ainda mais grave pelo fato de referida infração ter-se configurado num contexto de desvios sistêmicos de recursos transferidos pela União ao Estado de Roraima, conforme demonstrado no voto. 
1.18. Assim, o fundamento principal para apenação consistiu na ausência de demonstração da execução do objeto e na inexistência de nexo dos recursos repassados com o objeto, que sequer foi comprovado. Dessa forma, entende-se que a apresentação de nota fiscal que faça referência ao convênio após os recursos terem sido retirados da conta específica e misturados com outros recursos de diversas fontes em uma conta única não tem o condão de afastar a responsabilidade do recorrente, pois, conforme enfatizado, não basta a execução do objeto, repita-se, in casu, não comprovado, mas o necessário liame causal entre recursos e objeto.
Ademais, causa estranheza o fato de o Departamento Estradas de Rodagens de Roraima - DER/RR ter prestado contas, por meio do MEMO/DG/LIQUIDANTE/INVENTARIANTE-DER-RR em extinção n. 23/2002 (informação contida na peça 7, p. 32) , da execução do Convênio em 28/05/2002 (Processo Administrativo n. 51110.000214/2002-40) , conforme relatado no relatório do acórdão (item 4) , e existir nota fiscal referindo-se ao mesmo convênio na mesma data da prestação de contas do pacto.
Sobre a atuação do DER/RR como interveniente, adere-se a tese do acórdão recorrido, no qual restou bem explicado, verbis:
20.	Cumpre diferenciar o caso em exame de outros em que, apesar da transferência de recursos federais para as contas bancárias de Roraima ou do Departamento de Estradas e Rodagens daquele Estado, foi afastada a responsabilidade do então Governador pela irregularidade cometida e/ou pelo débito apurado.
21.	Vale notar que no TC Processo 003.289/2004-4, a responsabilidade do Sr. Neudo Ribeiro Campos foi excluída em sede recursal porque o termo de convênio previa expressamente a interveniência do DER/RR, sendo essa autarquia considerada executora do ajuste, conforme pontuou o Relator, Ministro Ubiratan Aguiar (Acórdão 2524/2007-TCU-Plenário) . No presente feito, está caracterizado que a delegação da execução do Convênio n. 207/1997 ao DER/RR não foi submetida à aprovação do órgão concedente.
22.	No TC Processo 017.123/2010-0, no qual atuei como Relator, o débito apurado correspondeu aos rendimentos de aplicação financeira que deixaram de ser restituídos à conta específica do convênio celebrado com o Ministério da Justiça (Acórdão 3798/2012-TCU-Segunda Câmara) .   No caso em exame, não é demais repisar, além da omissão do dever de prestar contas e da retirada de recursos da conta a que estavam vinculados, o débito resulta da inexecução do objeto pactuado, a despeito da realização de pagamentos a esse título. 
23.	No recente Acórdão 1016/2013-TCU-Plenário adotou a tese de que quando não há a prática de atos administrativos de gestão, via de regra, não cabe imputação de responsabilidade a agentes políticos. Consagrou também a ressalva de que tais agentes podem ser responsabilizados, mesmo quando não há a prática direta de atos administrativos, se as irregularidades tiverem um caráter de tal amplitude e relevância que, no mínimo, fique caracterizada grave omissão no desempenho de suas atribuições de supervisão hierárquica. 
24.	Tal omissão caracteriza-se precisamente no caso concreto em exame, que é apenas um dos vários em que o Governo do Estado de Roraima desconcentrou a gestão dos recursos federais para a sua administração indireta, sem a necessária autorização do órgão repassador, culminando na perda da identificação dos recursos federais e na inexecução do objeto pactuado. Pela reiteração da prática e pela magnitude dos recursos envolvidos, deveria o ex-Governador Neudo Ribeiro Campos ter exercido maior controle sobre os atos de seus subordinados. 
Não se verifica ainda qualquer contradição na decisão condenatória, pois os agentes do DER/RR foram condenados porque contribuíram de forma decisiva para o dano ao erário caracterizado. Se qualquer agente der causa a desvios ou pratique atos que venha a causar prejuízo responderá por suas condutas. Não há que se falar em contradição, no presente caso, a responsabilização do recorrente não afasta a responsabilidade dos gestores do DER/RR, a atuação dos agentes foi bem delineada no voto, verbis: 
25.	Quanto à atuação dos demais agentes citados nos autos, a participação irregular do Sr. Carlos Eduardo Levischi, Diretor-Geral do DER, na provocação do dano consistiu nas solicitações de ressarcimento referentes à 2ª medição, em 31/01/2001, no valor R$ 1.240.075,01, e à 3ª medição, em 11/10/2001, no valor de R$ 483.692,85.
26.	O encargo de supervisão e fiscalização das obras pelo 1º DRF/DNER foi previsto na Cláusula Quarta do termo de cessão. A irregularidade da conduta do Sr. Wellington Lins de Albuquerque, Chefe daquela unidade, decorre da assinatura da 2ª medição, em 06/03/2001, no período de 1º a 31/01/2001, valor R$ 1.240.075,01, e da 3ª medição, datada de 25/10/2001, referente ao período de 1º a 31/07/2001, valor R$ 483.692,85, na qual declarou a execução de serviços sabidamente inexistentes. Nessas situações o dirigente atuou sozinho, diversamente da 1ª medição, que também foi assinada pelo Eng. Edson Moreira Cavalcante, Chefe do Serviço de Engenharia do DNER.  
 (...) 
28.	Assim, pelo que consta dos autos, o Coordenador da 1ª Unit/Denit assumiu, sozinho, o risco de afirmar a idoneidade das medições encaminhadas pelo DER/RR ao 1º Distrito Rodoviário Federal (DRF) do extinto DNER, posteriormente desconstituída pelo concedente mediante vistoria promovida em sede de TCE. Nesse contexto, sua conduta foi essencial para a produção do dano ao erário, devendo o agente responder solidariamente pela sua restituição.
Ainda que haja discordância do recorrente, não se verificou nos autos, nem na documentação colacionada neste recurso, embora existam argumentos acerca da participação do DER/RR, do documento formal (vínculo jurídico) que estabeleceria a interveniência do DER/RR na execução do Convênio PG 207/97. Dessa forma, não há como desconsiderar a situação jurídica, na qual o executor de direito deveria ser o Estado de Roraima. 
No que concerne a alegação da inexistência da irregularidade imputada, e de que não se aplica a "manutenção dos recursos repassados pelo DNER em conta específica (...) aos convênios sob o regime de execução baseado na indenização da despesa realizada" não se verifica na IN-STN 01/1997 o mencionado regime de execução, logo, o argumento não encontra amparo no normativo convenial.
No tocante à responsabilidade do recorrente pela transferência dos recursos da conta específica e da sua responsabilidade enquanto agente político, é importante mencionar a situação fática ocorrida no Estado de Roraima. Na gestão do recorrente ocorreu sistemática transferência de recursos de diversos convênios para contas diversas das específicas. 
O contexto fático ora enfrentado não é desconhecido desta Corte de Contas, no relatório do Acórdão 1719/2014-TCU-Plenário, restou registrado, verbis:
Situação diversa da encontrada no caso concreto, na qual o recorrente institui como política durante toda a sua gestão a prática ilegal de retirada das respectivas contas específicas daqueles recursos federais repassados. Atuação administrativa que contraria a legislação pátria, a qual, como agravante, foi reiteradamente admoestada por esta Corte de Contas, inclusive, por meio de decisão anterior à assinatura deste convênio e às retiradas ilegais apuradas nestes autos, Acórdão 126/2000, mantido pelo Acórdão 358/2002-TCU-Plenário do TCU. 
Evidencia-se no conjunto probatório que a prática ilegal de romper com o nexo causal precípuo dos repasses financeiros, encontrada pela auditoria, era recorrente, e que já havia sido admoestada por esta Corte de Contas, por mais de uma vez na gestão do recorrente, v. g., Decisões 886/2002, 529/2000 e o Acórdão 126/2000, todos do Pleno do TCU. 
[...] 
Do contrário, ter-se-ia a esdrúxula situação em que os órgãos jurisdicionados poderiam criar situações específicas para seus órgãos administrativos por meio de adequação administrativa própria, a fim de retirar do chefe do poder executivo ou daquela autoridade máxima as responsabilidades legais e contratuais existentes. Situação que impossibilitaria aos órgãos de controle a realização de suas obrigações constitucionais, inviabilizando a devida fiscalização da aplicação dos recursos federais repassados e a responsabilização correta daqueles que deram causa a malversação dos recursos públicos ou utilização em desacordo com as normas legais vigentes. 
O precedente suscitado pela defesa, Acórdão 46/2006-TCU-Plenário, não representa a jurisprudência pacífica desta Corte de Contas, mas tão somente decisão na qual foram sopesadas as circunstâncias fático-jurídicas encontradas e nele se entendeu que não estava presente a correlação necessária entre a atuação do recorrente e as irregularidades naquele momento questionadas, a fim de responsabilizá-lo. 
Em recente julgado, Acórdão 2136/2013-TCU-Plenário, prevaleceu a tese da maioria de que a atuação do recorrente foi decisiva para a instrumentalização, operacionalização e execução ilegítima daquele convênio, no qual os recursos foram igualmente sacados da conta específica. O TCU reafirmou o entendimento de que a atuação desses agentes públicos deve ser avaliada em cada situação específica de sua gestão. 
Destarte, nestes autos resta incontroverso que a participação do recorrente suplantou em muito a de um agente político no cumprimento de suas atribuições, não se limitando a simplesmente firmar o convênio em questão, tendo tido papel fundamental para a ocorrência dos desvios encontrados e contribuído de forma intrínseca para o dano ao Erário apurado. (grifos acrescidos) 
Voto - Acórdão 1719/2014-TCU-Plenário: 
Concordo com a unidade técnica que a participação do recorrente Neudo Ribeiro Campos não se restringiu à de um agente político, no cumprimento de suas atribuições. Sua atuação foi fundamental para a ocorrência dos desvios verificados e contribuiu para o dano ao Erário apurado. 
A prática ilegal de saques das contas específicas de recursos federais repassados na gestão do ex-Governador era recorrente e foi, por mais de uma vez, recriminada por este Tribunal, até mesmo com determinações ao Governo do Estado de Roraima, algumas delas feitas antes da assinatura do convênio e das retiradas ilegais apuradas nestes autos (Decisões 529/2000 e 886/2002, Acórdãos 126/2000 e 358/2002, do Plenário; Decisão 373/2002, da 1ª Câmara) . 
Destaco que houve descumprimento de expressa determinação deste Tribunal, endereçada diretamente ao Governo do Estado de Roraima, referente à manutenção dos recursos na conta bancária específica autorizada pelo órgão concedente e à limitação dos saques somente para pagamento de despesas previstas no plano de trabalho aprovado ou para aplicações no mercado financeiro  (Decisão 529/2000-Plenário, sessão de 5/7/2000, comunicada e recebida pelo Governo do Estado de Roraima em 14/7/2000) . 
Como exemplo mais recente, ocorrido na sessão de 14/8/2013 (Acórdão 2136/2013-TCU-Plenário) , transcrevo trechos dos votos dos Ministros José Jorge (Relator) e Ubiratan Aguiar (Revisor) apresentados nos autos do processo Processo 005.105/2002-1, em que essa mesma alegação do ex-Governador, de atuação como mero agente político, foi rechaçada pelo Plenário, culminando no não provimento de recurso de reconsideração contra o Acórdão 1464/2008-TCU-Plenário, que julgou suas contas irregulares, com condenação ao pagamento de débito e aplicação de multa. Nessa ocasião, foram vencidos os votos dos Ministros Aroldo Cedraz e Raimundo Carreiro, que apresentaram declarações de voto contrárias ao voto do Relator, especificamente sobre a atuação do ex-Governador como agente político. [...]. [Destacou-se].
A Justiça Federal tem dado respaldo ao posicionamento desta Corte em casos de idêntico ou semelhante contexto fático, nos quais se atribuiu a responsabilidade ao recorrente: 
[...] - IMBROBIDADE ADMINISTRATIVA - CONVÊNIO [...] ESTADO DE RORAIMA E O DEPARTAMENTO DE ESTRADAS DE RODAGEM DE RORAIMA - DER/RR - [...] POSTERIOR TRANSFERÊNCIA DOS RECURSOS, DA CONTA ESPECIFICA DO CONVÊNIO PARA CONTAS BANCÁRIAS A ELE ESTRANHAS - DESVIO DE FINALIDADE - PRÁTICA DO ATO DE IMPROBIDADE ADMINISTRATIVA- [...] PRESENÇA DE DOLO - CONDENAÇÃO DOS RÉUS. I - Ação Civil Pública por Ato de Improbidade Administrativa ajuizada pelo Ministério Público Federal contra os então Secretário de Estado da Fazenda e Governador do Estado de Roraima, em decorrência do Convênio 123/99, celebrado, em 30/12/99, entre a Superintendência da Zona Franca de Manaus - SUFRAMA, o Estado de Roraima e o Departamento de Estradas de Rodagem de Roraima - DER/RR, [...]. II - Prática de ato de improbidade administrativa, decorrente do fato de a importância de R$ 2.600.000,00 ter sido depositada em conta específica, mantida para o Convênio, sendo constatada, pela Comissão de Tomada de Contas Especial da SUFRAMA, posterior transferência de R$ 2.000.000,00 para conta única de movimento do DER/RR, no Banco do Brasil, e de R$ 600.000,00 para conta corrente mantida junto ao Banco da Amazônia, ambas mediante ordens bancárias subscritas pelos réus, Neudo Ribeiro Campos e Roberto Leonel Vieira, sem qualquer informação sobre o destino dos recursos, dificultando a fiscalização e a comprovação de que teriam sido aplicados, efetivamente, no objeto do Convênio. III - [...] a tipificação do ato de improbidade administrativa em apreço amolda-se ao comportamento definido pelo art. 11, I, da Lei 8.429/92 ("praticar ato visando fim proibido em lei ou regulamento ou diverso daquele previsto, na regra de competência") . IV - Ilicitude que se encontra "configurada pela ausência dos extratos bancários da conta específica, o que impossibilitou à Administração meios para o controle e fiscalização da destinação dada aos recursos públicos. Em se tratando de dinheiro público, é imperioso que o administrador permita a aferição do destino dado ao recurso, pois, ao contrário, está latente o desvio de finalidade" (TRF/1ª Região, AC 2004.43.00.001414-7/TO, Relatora Juíza Federal Convocada Rosimayre Gonçalves de Carvalho, 4ª Turma, unânime, e-DJF1 de 04/11/2008, p. 590) . V - A irregularidade não residiu em mera formalidade, mas na vontade de colocar os recursos do Convênio a salvo da fiscalização, impossibilitando a apuração de sua regular aplicação, na efetiva execução da obra que constitui seu objeto. Agiram os réus, dessa forma, com o propósito de encobrir futuro desvio de finalidade, imbuídos de má-fé, mesmo porque o Convênio 123/99 foi assinado por Neudo Ribeiro Campos, tendo ele ciência do disposto em sua cláusula 8ª. Não se trata, ademais, de um caso isolado, porque é sabido que várias práticas de tal natureza ocorreram no Governo de Roraima, com transferência de recursos federais de convênios, que deveriam permanecer em conta bancária específica, para outras contas, inclusive do DER/RR, permitindo o desvio de recursos federais para o pagamento de servidores fictícios, no que se intitulou "Escândalo dos Gafanhotos", conforme apurado em vários Inquéritos Policiais e Ações Penais, apreciados originariamente ou em competência recursal, pelo TRF/1ª Região. VI - Ao julgar a Tomada de Contas Especial instaurada pela SUFRAMA, em decorrência de irregularidades na execução do Convênio em tela, o Plenário do Tribunal de Contas da União julgou irregulares as contas, condenando os subscritores da avença ao pagamento da quantia de R$ 2.000.000,00 e de multa individual de R$ 5.000.000,00 (Acórdão nº 1.058/2005) . VII - Presença de dolo dos agentes, por isso que praticaram a conduta de forma deliberada, livre e consciente, atentando contra os princípios da Administração Pública e violando os deveres de honestidade, legalidade e lealdade às instituições. VIII - Condenação dos réus ao pagamento de multa civil, equivalente a R$ 260.000,00, atualizado; na proibição de contratarem com o Poder Público, ou receberem benefícios/incentivos fiscais ou creditícios, direta ou indiretamente, ainda que por intermédio de pessoa jurídica da qual sejam sócios majoritários, pelo prazo de três anos; na suspensão dos direitos políticos, por cinco anos; e na perda da função pública. IX - Preliminares rejeitadas. Apelações parcialmente providas. (TRF-1ª Região, 3ª Turma, Relator: Desembargador Federal CARLOS OLAVO, e-DJF1 de 14/9/2012) . [Destacou-se].
AGRAVO REGIMENTAL. [...] RECURSOS ORIUNDOS DO FUNDEB E SUS. VEDAÇÃO DE TRANSFERÊNCIA PARA CONTA ÚNICA DO ESTADO. DECISÃO EM CONSONÂNCIA COM A PREVISÃO LEGAL. GRAVE LESÃO À ORDEM E À ECONOMIA. AUSÊNCIA DE DEMONSTRAÇÃO. 1. [...]. 2. A determinação de que os recursos repassados pela União ou entidades da Administração Indireta Federal a outros entes federativos sejam movimentados exclusivamente por meio de conta específica aberta para tal fim, bem como de que tais recursos somente podem ser aplicados no fim objeto da avença que culminou na transferência advém de uma série de determinações legais e infralegais. [...]. 5. A manutenção de "conta única" pelo Estado inviabiliza a fiscalização dos recursos repassados pela União, por força de convênios firmados para a consecução de projetos de interesses comuns da União e do Estado. 6. Agravo regimental desprovido. (TRF-1ª Região, Corte Especial, Relator Desembargador Federal MÁRIO CÉSAR RIBEIRO, e-DJF1 de 4/9/2012) . [Destacou-se]. 
IMPROBIDADE ADMINISTRATIVA. [...]. VERBAS FEDERAIS. DESTINAÇÃO ESPECÍFICA. TRANSFERÊNCIA. CONTA ÚNICA DO MUNICÍPIO. ILEGALIDADE. PREJUÍZO. IDENTIFICAÇÃO DOS VALORES. PERÍCIA DO JUÍZO. APELAÇÃO PROVIDA, EM PARTE. - [...]. - No mérito, cinge-se a presente controvérsia acerca da aplicação irregular de verbas recebidas: a) de convênio nº . 907/94, firmado junto ao Fundo de Assistência ao Estudante - FAE; b) a título de royalties. - Vale destacar que os recursos recebidos referentes ao FAE e aos royalties eram para ser depositados em conta específica, de forma que as verbas deveriam ser usadas, exclusivamente, em suas finalidades. - O próprio réu confessou que transferiu os valores para a conta única do Município de Natal/RN, procedimento este que se reputa ilegal. - Estando na conta única da Prefeitura, os recursos federais podem ser movimentados ao arbítrio do administrador, dificultando o controle e a fiscalização da correta utilização das verbas no tempo oportuno, nas quantidades devidas e nos exatos propósitos para os quais se destinavam. - O Eg. Tribunal de Contas da União reputa indevida a transferência das verbas para a conta única do Município, razão pela qual houve a condenação do réu naquela Corte. - A transferência de recursos de uma conta específica para a conta única do Município configura negligência na conservação do patrimônio público e aplicação/liberação irregular de verba pública razão pela qual o Demandado/Apelante deve ser incurso no art. 10, X e XI, da Lei nº . 8.429/92. [...].- O que se tem apurado de forma clara e objetiva pela Perícia é que "Amparado pela planilha anexa aos autos, folha 351 e Relatório TCU à folha 39, podemos constatar que os recursos permaneceram em média, prazo de 47 dias na conta única da PMN, ocasionando prejuízo estimado de R$ 326.000,00 até a presente data. Este Valor é resultado de cálculo financeiro utilizando-se a taxa de CDI (depósitos interbancários) utilizada como base de remuneração das aplicações bancárias até a presente data." - Algum prejuízo econômico pode ser apurado nas atitudes ilegais do Recorrente, embora em quantia bem inferior daquela que restou reconhecida em sentença de 1º grau, porém sem se ter dúvida de que essa lesão patrimonial aos cofres públicos restou absolutamente certa e incontestável. [...]. (TRF-5ª Região, 2ª Turma, Relator Desembargador Federal FRANCISCO BARROS DIAS, e-DJF1 de 29/1/2010) . [Destacou-se].
1.19. Discorda-se, também, da afirmação do recorrente de que "o e. Relator consignou, ainda, que o entendimento proferido deveria ser aplicado a casos análogos em exame na Corte, por obediência à jurisprudência consagrada em Plenário", no julgamento restou tão somente registrado que há casos análogos nesta Corte, ademais, há que se registrar conforme esclarecido no voto condutor do acórdão recorrido que a situação jurídica do convênio ora sob análise diverge de outros já avaliados por esta Corte de Contas.
Dessa forma, em linha com a majoritária jurisprudência desta Corte que tem sido reiteradamente confirmada pela Justiça Federal entende-se que o contexto fático e jurídico desenvolvido ao longo dos anos no Estado de Roraima enseja a responsabilidade pessoal do agente político, ora recorrente, atribuída no acórdão condenatório.
Da violação ao contraditório e da ampla defesa
1.20. O recorrente aduz em suas razões recursais que houve violação ao contraditório e à ampla defesa, uma vez que se utilizou como fundamento para condenação o "esquema do escândalo dos gafanhotos" sem se estabelecer o devido contraditório. 
1.21. Argumenta que:
	a)  o pagamento da Nota Fiscal 49 emitida no dia 28/5/2002, "além de demonstrar a existência de recursos em caixa, prova que não houve apropriação indébita e, tão pouco, desvios, como inadvertidamente sugere o Ministro Relator" no relatório constante do acórdão recorrido;
	b) o Convênio 207/97 não está relacionado na operação acima mencionada, conforme atesta perícia (peça 208, p. 27) , 
	c) "o juiz Hélder Girão Barreto (magistrado estadual) foi considerado suspeito de parcialidade pelo Conselho Nacional de Justiça - CNJ e teve sua remoção compulsoriamente determinada - o que ainda não se efetivou pela frágil e infundada liminar concedida pelo STF".                                                                         
Análise:
1.22. Em relação à Nota Fiscal 49 entende-se que a discussão do item precedente exaure os argumentos invocados.
1.23. Acerca da suposta violação ao contraditório e a ampla defesa, os argumentos não merecem prosperar. Em nenhum momento, no presente processo, o "esquema do escândalo dos gafanhotos" foi utilizado como fundamento para condenação. Conforme já, exaustivamente, discutido no item precedente, os fundamentos para a condenação foram a ausência da devida prestação de contas que comprovasse a aplicação dos recursos no objeto, a inexecução do objeto do convênio e ausência do liame causal entre objeto e recursos, em razão das transferências dos recursos da conta específica.
1.24. A menção ao "esquema do escândalo dos gafanhotos" somente ocorreu no voto ao mencionar precedente desta Corte (Acórdão 1362/2003-TCU-Plenário) , que demonstrou o despropósito da transferência dos recursos da conta específica de convênios para a conta corrente única do DER/RR. 
1.25. Dessa forma, em nenhum momento foi utilizado como fundamento para condenação, inexistindo, portanto, a violação ao contraditório e a ampla defesa.      
CONCLUSÃO
Das análises anteriores, conclui-se que:
	a)  subsiste a responsabilidade do recorrente, uma vez que não restou demonstrado a comprovação da aplicação dos recursos no objeto do convênio; permaneceu caracterizada a transferência dos recursos da conta específica do convênio para conta do DER/RR; não se demonstrou a execução do objeto e os argumentos foram insuficientes para afastar a responsabilidade pessoal do ex-governador;
	b)  não houve violação ao contraditório ou a ampla defesa, pois o "esquema do escândalo dos gafanhotos" não foi fundamento para a apenação do recorrente.
Com base nessas conclusões, propõe-se negar provimento ao recurso.
PROPOSTA DE ENCAMINHAMENTO
Ante o exposto, com fundamento nos art. 35, da Lei 8.443/92, submetem-se os autos à consideração superior, propondo-se:
	a) conhecer do recurso e, no mérito, negar-lhe provimento;
	b) dar ciência do acórdão que for prolatado à recorrente e aos demais interessados, ressaltando-se que o relatório e o voto que o acompanharem podem ser consultados no endereço www.tcu.gov.br/acordaos, no dia seguinte ao de sua oficialização.
2.	A representante do MPTCU que atuou no feito, Procuradora-Geral Cristina Machado da Costa e Silva, a despeito de ter concordado com o encaminhamento sugerido pela unidade técnica, elaborou o parecer de peça 262, a seguir transcrito:
	Trata-se de Recurso de Revisão interposto pelo Senhor Neudo Ribeiro Campos contra o Acórdão 1346/2013-TCU-Plenário que, em sede de tomada de contas especial, julgou suas contas irregulares, condenando-o em débito e multa proporcional, em razão de irregularidades cometidas na gestão do Convênio n.º 207/1997, que teve por objeto a construção do anel viário de Boa Vista - Roraima (peça 257, p. 1-2) .
Em sua peça recursal o recorrente alega que a responsabilidade pela prestação de contas do Convênio n.º 207/97 não seria sua, mas de seu sucessor, tendo o recorrente exercido o cargo de governador até 06/04/2002, enquanto que a Nota Fiscal n.º 49 teria sido emitida pelo DER/RR em 28/05/2002, cujo objeto seria o pagamento de serviços de terraplanagem relativos ao referido Convênio (peça 257, p. 3) .
Ademais, alega o recorrente que a menção ao "esquema do escândalo dos gafanhotos" no relatório do acórdão recorrido constituiria fundamento para condenação do recorrente, e, portanto, causaria nulidade do Acórdão, posto que o recorrente não teria sido citado por esse fato.
A análise da instrução técnica, que contou com a concordância das chefias (peças 258 e 259) , confirmou que o termo final do prazo de prestação das contas seria em 21/11/2002, portanto fora do período de exercício do cargo de governador do recorrente, 06/04/2002 (peça 257, p. 5) .
No entanto, entendeu a instrução, em apertada síntese, que a expressão utilizada na citação, "omissão na prestação de contas", equivaleria, no caso em tela, a ter sido ouvido o responsável pela ausência da comprovação da boa e regular aplicação dos recursos recebidos, e, por isso, descaberia o acolhimento da alegação do recorrente de ofensa ao princípio do contraditório e da ampla defesa (peça 257, 6) .
Quanto à ofensa ao contraditório que teria sido causada pela menção ao "esquema do escândalo dos gafanhotos", a instrução verifica que tal argumento, embora discutido no relatório do Acórdão, não foi utilizado como um dos fundamentos da condenação, os quais se constituíram pela ausência da devida prestação de contas que comprovasse a aplicação dos recursos no objeto pactuado, a inexecução física de parcelas já pagas do objeto do convênio, e a ausência do liame causal entre objeto pactuado e os recursos recebidos, em razão das transferências dos recursos da conta específica para a conta única do DER/RR (peça 257, p. 14) .
Desde logo, esta representante do Ministério Público de Contas registra sua concordância com o encaminhamento de mérito proposto pela Serur, sem prejuízo de registrar suas considerações quanto à ausência de prestação de contas pelo responsável.
De fato, o primeiro instrumento pactuado pelo DNER com a prefeitura de Boa Vista/RR, em 21/11/97 (Convênio PG 207/1997) , previa um prazo máximo de cinco anos de duração da avença (peça 7, p. 43) .
Não obstante, o termo de delegação da execução deste PG 207/1997 para o Governo do Estado de Roraima foi registrado no sistema com vigência até 31/12/2001 (peça 31, p. 20 e peça 3, p. 6) . Ainda que considerada a extensão de mais 60 dias como prazo para prestação de contas, conforme previsto no item 3.2 da Cláusula 6.ª do termo avençado (peça 7, p. 45) , a obrigação primária de prestação de contas ainda recai sobre o mandato do recorrente, razão pela qual não há como acolher as suas alegações de ausência de responsabilidade pela prestação de contas.
Registre-se que o recorrente fez chegar a este Gabinete, a título de memorial, alegações que procuram refutar as conclusões da instrução da Serur (peça 261) .
Quanto à responsabilidade de prestar contas, a peça apresenta sólido argumento de "não ser possível interpretação extensiva de norma sancionatória", não sendo admissível a equivalência do fato pelo qual o recorrente fora citado, "omissão de prestar contas", com a "ausência de comprovação da boa e regular gestão dos recursos recebidos", para o qual não fora citado, mas teria sido condenado (peça 261, p. 3) .
Não obstante, como registrado anteriormente, o prazo de prestação de contas da avença findou-se antes do mandato do recorrente, restando inegável que a obrigação violada era a originalmente presente na citação, a "omissão de prestar contas", de responsabilidade do recorrente, conforme já demonstrado anteriormente.
Alega, ainda, que as ordens bancárias relativas aos recursos em tela teriam sido emitidas exclusivamente pelo Secretário de Fazenda do Estado e pelo governador sucessor, e tal fato, que em tese afastaria a responsabilidade do recorrente, não teria sido devidamente refutado pela Serur (peça 261, p. 4) .
De fato, as ordens bancárias extemporaneamente apresentadas pelo recorrente foram assinadas pelo governador sucessor, mas, obviamente, estas se referem a pagamentos de despesas originárias da gestão do recorrente, de forma que não são hábeis para demonstrar a ausência de responsabilidade do Senhor Neudo Ribeiro Campos, no período de seu mandato, para os recursos que geriu durante sua gestão.
Quanto à alegação de que os precedentes do TCU que respaldam a ausência de responsabilidade dos agentes políticos favorecem o recorrente (peça 261, p. 4-5) , entendemos que a instrução havia afastado suficientemente essa alegação, na medida em que o recorrente teria atuado como administrador ao repassar os recursos ao DER/RR sem delegação específica para a execução do objeto, ao se omitir em prestar as contas, e ao permitir o pagamento de faturas de parcelas não executadas do objeto, reforçado pelos inúmeros precedentes jurídicos trazidos pela instrução (peça 257, p. 10) .
Ademais as ocorrências registradas neste processo, no sentido de instrumentalizar, operacionalizar e concretizar os danos ao erário identificados nos autos, foram de ampla magnitude e relevância, que não só caracterizaram a omissão do agente político no desempenho de suas atribuições de supervisão hierárquica, mas também se concretizaram com atos administrativos efetivos, como se pode verificar pelas conclusões registradas na transcrição do seguinte trecho do acordão recorrido, que sintetizam os fundamentos da decisão a quo (peça 257, p. 9) :
"24.	Tal omissão caracteriza-se precisamente no caso concreto em exame, que é apenas um dos vários em que o Governo do Estado de Roraima desconcentrou a gestão dos recursos federais para a sua administração indireta, sem a necessária autorização do órgão repassador, culminando na perda da identificação dos recursos federais e na inexecução do objeto pactuado. Pela reiteração da prática e pela magnitude dos recursos envolvidos, deveria o ex-Governador Neudo Ribeiro Campos ter exercido maior controle sobre os atos de seus subordinados".
Finalmente, quanto à alegada legitimidade passiva do DER/RR, do qual o DNER teria aceitado prestações de contas parciais e solicitações de ressarcimentos (peça 261, p. 5) , a instrução transcreve trecho do relatório original do Acórdão guerreado, no qual está registrado que o DNIT já apontava que "a autarquia estadual [DER/RR] era parte ilegítima para prestar contas, por não ter participado da formalização do Termo de Cessão; que o processo estaria incompleto, por enfocar apenas o valor de R$ 763.381,83, referente a serviços que teriam sido realizados no mês de julho/2001" (peça 257, p. 5) .
Feitas estas considerações, esta representante do Ministério Público de Contas, ao concordar com o encaminhamento oferecido pela Serur, propõe o conhecimento do recurso interposto, para no mérito negar-lhe provimento, mantendo-se hígido o r. Acórdão guerreado.
É o relatório.

8.1. Carla Mayrink Santos Moraes (OAB/DF 27.789), Jorge Ulisses Jacoby Fernandes (OAB/DF 6.546) e outros, representando Neudo Ribeiro Campos.  
8.2. Krishlene Braz Avila (OAB/RR 305-B), representando Entidades/órgãos do Governo do Estado de Roraima.  
8.3. Elísio de Azevedo Freitas (OAB/DF 18.596) e outros, representando Wellington Lins de Albuquerque.

Procuradora-Geral Cristina Machado da Costa e Silva.

TOMADA DE CONTAS ESPECIAL. CONVÊNIO PARA CONSTRUÇÃO DO ANEL VIÁRIO DE BOA VISTA. CESSÃO DO CONVÊNIO PELO MUNICÍPIO DE BOA VISTA PARA O GOVERNO DO ESTADO DE RORAIMA. CONTAS IRREGULARES. DÉBITO. MULTA. INABILITAÇÃO PARA O EXERCÍCIO DE CARGO EM COMISSÃO OU FUNÇÃO NA ADMINISTRAÇÃO PÚBLICA FEDERAL. RECURSO DE REVISÃO. CONHECIMENTO. RAZÕES RECURSAIS INSUFICIENTES PARA AFASTAR A RESPOSNABILIDADE DO RECORRENTE. NEGATIVA DE PROVIMENTO. NOTIFICAÇÃO.

TOMADA DE CONTAS ESPECIAL (TCE)

Secretaria de Recursos (Serur).

Atuo nos presentes autos com fundamento no art. 27-A da Resolução-TCU 175/2005, tendo em vista haver sido designado, por meio da Portaria-TCU 4 - Gapes, de 6/7/2020, substituto do eminente Ministro Vital do Rêgo. 
Em apreciação, recurso de revisão interposto por Neudo Ribeiro Campos contra o Acórdão 1346/2013-TCU-Plenário (peça 81) que, entre outros, julgou suas contas irregulares, condenou-o solidariamente em débito junto com outros responsáveis, aplicou-lhe a multa prevista no art. 57 da Lei 8.443/1992 e inabilitou-o por seis anos para o exercício de cargo em comissão ou função de confiança no âmbito da administração pública federal.
Cuida o processo de tomada de contas especial instaurada pela inventariança do extinto Departamento Nacional de Estradas de Rodagem - DNER, em razão da omissão no dever de prestar contas dos recursos transferidos ao Governo do Estado de Roraima por força do Convênio PG 207/1997, celebrado entre referida autarquia e o município de Boa Vista/RR, com vigência de 21/11/1997 a 21/11/2002, e que tinha por objeto a construção do anel viário municipal, com extensão de 18,3 km.
Em 27/12/2000, a Prefeitura de Boa Vista/RR cedeu o convênio ao Governo daquele estado, com a concordância do DNER. Durante o ano de 2001, foram transferidos ao Estado de Roraima, a título de reembolso de despesas, recursos federais no valor de R$ 1.723.767,86, cujas contas foram apresentadas pelo Departamento Estadual de Estradas de Rodagem de Roraima - DER/RR, a quem o Governo do Estado delegou a execução, em 28/2/2002, à 1ª UNIT/DNIT.
A prestação de contas apresentada pelo DER/RR não foi acolhida pelo DNIT em razão de: i) a autarquia estadual não ser parte legítima para prestar contas; ii) o processo estaria incompleto pois as contas se referiam apenas ao valor de R$ 763.381,83, referentes aos serviços que teriam sido realizados em julho de 2001; iii) a documentação exibida não coincidia com o período de execução dos serviços. 
Ainda na fase interna, no período de 27 a 29/11/2002, equipe de técnicos da inventariança do órgão repassador, acompanhada de técnicos da Prefeitura de Boa Vista/RR e do DER/RR, realizou inspeção nas obras de implantação do contorno viário em questão e declarou não ter constatado "a existência física dos serviços constantes das medições apresentadas pelo Governo do Estado de Roraima" (peça 1, p. 23) .
As contas do recorrente foram julgadas irregulares em razão da omissão na prestação de contas dos recursos repassados, da transferência dos recursos federais repassados para a conta única do DER/RR, sem que o objeto do convênio tivesse sido formalmente delegado, cedido ou sub-rogado àquele Departamento, pois não houve concordância do concedente, e da inexecução das obras medidas, faturadas e pagas.
A Secretaria de Recursos - Serur, após analisar as razões de apelo, propõe, em uníssono peças 257 a 259, o conhecimento da espécie para que, no mérito, seja negado provimento.
A Procuradora-Geral do TCU, Cristina Machado da Costa e Silva, acompanha a proposta da unidade técnica, conforme parecer (peça 262) , em que analisou as razões recursais apresentadas pelo Sr. Neudo Ribeiro Campos em sede de recurso de revisão (peça 208) e os argumentos trazidos em memoriais (peça 261) , este último apresentado após a instrução de mérito pela Serur.
Conheço do presente recurso por observar os requisitos de admissão dispostos nos arts. 32, inciso III, e 35 da Lei 8.443/1992.
Quanto ao mérito, manifesto minha concordância com os pareceres prévios e adoto os argumentos neles expendidos e transcritos no relatório precedente em minhas razões de decidir, sem prejuízo de trazer a relevo os comentários que se seguem.
O recorrente apresenta uma série de argumentos para afastar sua responsabilidade pela execução do convênio em apreço, na medida em que tal atribuição competia ao DER/RR, e pela obrigação de prestação de contas, que teria recaído sobre o seu sucessor. A esse respeito, inclusive, aduz que o DER/RR emitiu, na gestão do governo sucessor, a ordem bancária 02OB0860 (peça 208, p. 26) para pagamento da Nota Fiscal 49, de 28/5/2002, relativa a serviços de terraplanagem.
Alega, também, que a manutenção dos recursos repassados pelo DNER em conta específica de órgão estadual não é aplicável aos convênios sob o regime de execução baseado na indenização da despesa realizada, como é o caso dos presentes autos. Invoca o Acórdão 1511/2010-TCU-Plenário, em que restou consignado que o entendimento nele proferido deveria balizar casos análogos em exame nesta Corte.
Tais argumentos não merecem prosperar.
Com relação à obrigação de prestar contas, de fato, o Sr. Neudo Ribeiro Campos afastou-se da chefia do Poder Executivo estadual em 6/4/2002, ainda no curso da execução do convênio, informação que, vista isoladamente, justificaria a aplicação da Súmula TCU 230 para exclusão de sua responsabilidade.
Ocorre que os autos permitem a conclusão de que o prazo fatal para prestação das contas recaiu ainda dentro de seu mandato, o que se soma ao fato de a gestão dos recursos públicos ter ocorrido durante seu mandato.
O convênio inicialmente celebrado com o Município de Boa Vista, posteriormente cedido ao Estado de Roraima, em 21/11/1997, possuía vigência prevista para no máximo cinco anos (peça 7, p. 43) , o que se encerraria após o final da gestão do recorrente. 
Ocorre que o termo de delegação da execução do convênio para o Governo do Estado de Roraima - celebrado em 27/12/2000 (peça 20, p. 49) e publicado no Diário Oficial da União em 29/12/2000 (peça 21, p. 3) - previu a duração de um ano (peça 20, p. 49) , a partir da data de publicação. 
No 1º termo aditivo de re-ratificação ao Convênio (peça 21, p. 4-6) , celebrado em 30/12/2000, não se dispôs quanto à vigência do convênio, embora tenha se mencionado o prazo de sessenta dias para a prestação de contas, nos termos do item 3.2 da Cláusula Sexta do termo avençado (peça 21, p. 5; peça 7, p. 45) . 
Para além das disposições conveniais, conforme asseverou o MPTCU em parecer à peça 262, considerando que a avença fora registrada no sistema com data de vigência até 31/12/2001 (peça 3, p. 6) , este prazo, acrescido ao interregno de sessenta dias para a prestação de contas, finda-se ainda no período de gestão do ora recorrente (6/4/2002) e faz recair sobre ele a obrigação pela prestação das respectivas contas.
De qualquer modo, não se pode olvidar que o expediente citatório do recorrente (peça 11, p. 31) mencionou três condutas, a saber: a omissão na prestação de contas dos recursos repassados no convênio PG 207/97-99-00, objetivando a construção do anel viário de Boa Vista/RR; a transferência dos recursos para conta do extinto DER/RR contrariando o art. 20 da IN/STN 01/97 e sem que o objeto do convênio tivesse sido delegado, cedido ou sub-rogado àquele departamento; e a não execução das obras medidas, faturadas e pagas, caracterizando, assim, possível desvio de recursos. 
Assim sendo, restou comprovada a gestão dos recursos durante sua gestão, inobstante não se tenha comprovado, a partir de inspeção in loco realizada pelo ente repassador federal, "a existência física dos serviços constantes das medições apresentadas pelo Governo do Estado de Roraima" (peça 1, p. 23) .
Com relação à ordem bancária emitida na administração de seu sucessor, Sr. Flamarion Portela, há que se registrar que ela se refere à nota fiscal datada de 28/5/2002 (peça 21, p.20) , relativa à execução de serviço terraplanagem, cuja contratação, autorização e início, dada sua natureza de longa duração, vez que realizada em obra viária de mais de 18km de extensão, deram-se ainda na gestão do Sr. Neudo Campos, finalizada em 6/4/2002, aproximadamente um mês e meio antes da emissão da referida nota fiscal. Tal fato, apesar de ter o potencial de permitir a responsabilização solidária do governador sucessor, não afasta a responsabilidade do recorrente pelas irregularidades a ele imputadas e que ensejaram sua condenação. Ademais, formalmente, o convênio havia se encerrado, sendo dever do recorrente ou encaminhar pedido de prorrogação ou encaminhar as contas, em atendimento às cláusulas conveniais.
Por seu turno, a responsabilização do apelante pela execução do convênio decorreu da situação sui generis retratada nos autos. A entidade convenente do Convênio PG 207/1997, Município de Boa Vista/RR, inicialmente cedeu sua execução ao Estado de Roraima, com a anuência do DNER, entidade concedente. Na sequência, o Governo do Estado delegou a execução ao DER/RR sem que tivesse sido submetida à aprovação da autarquia federal concedente.
Assim, seguindo entendimento assentado no Acórdão 1016/2013-TCU-Plenário - segundo o qual o agente político, mesmo não praticando diretamente atos de gestão, pode ser responsabilizado por grave omissão no exercício de suas atribuições de supervisão hierárquica -, a responsabilidade do recorrente decorreu, in casu, da desconcentração da gestão dos recursos federais para autarquia estadual, sem a necessária autorização do órgão concedente, o que resultou na perda do nexo de causalidade das despesas realizadas em face da transferência dos recursos da conta específica do convênio para a conta do DER/RR.
Por óbvio que a responsabilização do Sr. Neudo Ribeiro Campos não afasta a responsabilidade dos gestores do DER/RR, órgão encarregado pela execução do ajuste, cujas condutas ensejadoras de suas condenações encontram-se devidamente delineadas na decisão adversada.
Com relação ao entendimento sufragado no Acórdão 1511/2010-TCU-Plenário, entendo que ele não é aplicável ao presente caso concreto. No julgado em foco, o Sr. Neudo Campos teve sua responsabilidade afastada em sede de recurso de revisão pois o próprio termo de convênio previa que a execução do ajuste ficaria a cargo do DER/RR, o que torna incontroversa a constatação de que o órgão federal concedente tinha plena ciência e concordância de que o citado órgão estadual seria o responsável pela execução da obra conveniada.
No caso sob análise, como já assentado neste voto, o Governo do Estado delegou a execução ao DER/RR sem que tivesse sido submetida à aprovação da autarquia federal concedente, fato que atraiu a responsabilidade pela utilização dos recursos para então Governador.
A propósito, o Acórdão 1548/2017-TCU-Plenário é um precedente que melhor se enquadra ao presente caso, quando o Tribunal apreciou em fase recursal a responsabilização do Sr. Neudo Ribeiro Campos por fatos e condutas muito similares às tratadas nos presentes autos. 
Por meio do referido julgado, o TCU negou provimento a recurso de reconsideração e manteve a condenação em débito do Sr. Neudo Campos, em virtude de irregularidades na aplicação de recursos federais repassados mediante convênio firmado entre o extinto DNER e o Governo do Estado, que por sua vez delegou ao departamento de estradas regional a execução do objeto do convenio, sem anuência do órgão concedente.
Prossegue o apelante alegando que teria ocorrido violação dos princípios do contraditório e da ampla defesa, uma vez que a decisão combatida teria utilizado como fundamento para condenação o "esquema do escândalo dos gafanhotos" sem o prévio contraditório. Aduz que o Convênio 207/1997 não foi mencionado na operação em referência, conforme atesta perícia (peça 208, p. 27) .
Mais uma vez, não assiste razão ao recorrente. A esse respeito, alinho-me à posição da Serur, segundo o qual a menção ao "esquema do escândalo dos gafanhotos" não se deu de forma expressa no voto condutor da decisão combatida (peça 79) , mas apenas em referência à precedente desta Corte de Contas em caso similar, Acórdão 1362/2003-TCU-Plenário, para reforçar a reprovabilidade da conduta de se promover a transferência de recursos da conta específica do convênio para conta do DER/RR, não integrando os fundamentos da condenação.
De se registrar que a condenação do Sr. Neudo Ribeiro Campos se deu exclusivamente com base nos elementos de prova que constam dos autos, amplamente debatidos em observância aos princípios do contraditório e da ampla defesa, e que fundaram a convicção dos julgadores.
De igual modo, não há como aceitar o argumento de que a manutenção dos recursos repassados pelo DNER em conta específica de órgão estadual não seria aplicável aos convênios executados sob o regime de reembolso.
É que, quanto a este último aspecto, cabe o registro de que o Sr. Neudo Ribeiro Campos - na condição de delegado do Termo de Cessão firmado em 27/12/2000 entre a prefeitura de Boa Vista/RR e o Governo estadual, por força do disposto no 1º Termo Aditivo de Re-ratificação da Cessão do Convênio, de 30/12/2000, parágrafos terceiro e quarto da cláusula sexta -, tinha a obrigação de manter os recursos federais repassados em conta bancária específica, a ser mantida no Banco do Brasil S/A e vinculada ao convênio, sob o título "Convênio DNER n. PG-207/1997-99", mesmo diante das disposições do item 3.1 da cláusula sexta, que previa que o repasse de recursos seria feito pelo sistema de reembolso das despesas comprovadamente executadas, aceitas e aprovadas pelo DNER. 
Por fim, não poderia deixar de mencionar o debate havido no âmbito do Acórdão 2137/2013-TCU-Plenário, quando o Plenário apreciou, com a devida profundidade, questões bastante similares às tratadas nos presentes autos, envolvendo também o ora recorrente para, no mérito dos embargos que eram apreciados, manter a decisão que o havia condenado em sede de TCE. 
Na ocasião, o Sr. Neudo Ribeiro Campos, a título de razões de embargos, apresentou fundamentos que se assemelham, em grande medida, àqueles ora tratados nos presentes autos e que, naquela oportunidade, foram refutados pela maioria dos julgadores desta Corte, a saber: i) impossibilidade de sua responsabilização, por se tratar de agente político; ii) o fato de o sistema de reembolso de despesa realizada pressupor a aprovação dos serviços realizados e iii) não ser sua a atribuição de prestar contas. 
Ante o exposto, pugno para que, no mérito, seja negado provimento ao recurso de revisão interposto por Neudo Ribeiro Campos, mantendo-se incólume o Acórdão 1346/2013-TCU-Plenário.
Com essas considerações, VOTO para que o Tribunal aprove a minuta de Acórdão que ora submeto à consideração deste Colegiado.
TCU, Sala das Sessões Ministro Luciano Brandão Alves de Souza, em 8 de julho de 2020.
AUGUSTO SHERMAN CAVALCANTI
Ministro-Substituto